臺灣高等法院刑事裁定
111年度毒抗字第317號
抗  告  人
即  被  告  蕭清源


上列抗告人即被告因違反毒品危害防制條例案件，不服臺灣基隆
地方法院中華民國111年3月15日裁定（111年度毒聲字第115號）
，提起抗告，本院裁定如下：
    主  文
原裁定撤銷，發回臺灣基隆地方法院。                     
    理  由
一、原裁定意旨略以：抗告人即被告蕭清源於警詢時坦承施用第
    二級毒品甲基安非他命犯行不諱，且採尿送鑑確呈施用上開
    毒品之陽性反應，有聲請書所載之濫用藥物檢驗報告及相對
    應之尿液檢體對照表在卷可參。另其於前次觀察勒戒執行完
    畢釋放後，於3年後始再犯本件施用毒品犯行，有本院被告
    前案紀錄表在卷可稽，依前開說明，自應由檢察官就其本件
    再犯施用毒品罪犯行聲請觀察、勒戒無誤，聲請意旨核無不
    合，應予准許等語。
二、抗告意旨略以：檢察官於臺灣基隆地方檢察署110年度毒偵
    字第1775號案件偵訊時當庭表明願給抗告人一次戒癮治療的
    機會，抗告人感激肺腑，然抗告人於111年1月19日收到傳票
    ，開庭日期卻載明是前一天（18日），本以為會有第2次傳
    喚，惟同年3月21日收到裁定，命抗告人須入勒戒處所觀察
    、勒戒。當初就是因家庭因素告知檢察官，家中上有年邁高
    齡80歲之母親及中風之兄長，均需靠抗告人照顧及維持家計
    ，若進勒戒處所一個月餘時間，家中母親無人照顧，實在難
    以讓人放心。且該次開庭未到確實是無心之過，並非放棄戒
    癮之機會，爰請鈞院念及抗告人之意願，更為妥適之裁定等
    語。
三、按犯毒品危害防制條例第10條之罪者，檢察官應聲請法院裁
     定，令被告入勒戒處所觀察、勒戒，其期間不得逾2月，毒
    品危害防制條例第20條第1項定有明文。又毒品危害防制條
    例第24條第1項之規定對於「初犯」及「3年後再犯」毒癮治
    療方式，採行「觀察、勒戒」與「緩起訴之戒癮治療」並行
    之雙軌模式。前者係以監禁式治療為特色，目的在求短時間
    內隔絕施用毒品者之毒品來源，務使其專心戒除毒癮；後者
    則係以社區醫療處遇替代監禁式治療，使尚未嚴重成癮或衷
    心戒毒之施用毒品者得以繼續其正常家庭與社會生活，避免
    其等因尋求戒癮治療而失去親情支持或被迫中斷學業、工作
    。而立法者既賦予檢察官選擇上述雙軌制度之權限，則檢察
    官之職權行使，法院原則上應予尊重。惟並非該裁量形成之
    程序不受任何司法審查，尤其檢察官於裁量之過程中，是否
    已給予被告陳述意見之機會，以審酌何為有效、適合被告之
    矯治方式，至為重要，若未予審酌，即一律逕予聲請觀察、
    勒戒，非無裁量怠惰之可能。
四、經查：
　㈠抗告人基於施用第二級毒品之犯意，於110年9月7日16時許，
    在基隆市○○區○○路000巷0弄0○00號3樓，施用第二級毒品甲
    基安非他命1次等情，業據抗告人於警詢時坦承不諱，且有
    台灣檢驗科技股份有限公司濫用藥物檢驗報告（檢體編號：
    000-0000號）、基隆市警察局刑事警察大隊偵辦毒品案件尿
    液檢體對照表（尿液檢體編號：000-0000號）、勘查採證同
    意書在卷可稽，足認抗告人上開任意性自白核與事實相符，
    是抗告人有前揭施用第二級毒品甲基安非他命之犯行，堪以
    認定。
　㈡抗告人犯本件施用毒品犯行，距前次觀察勒戒執行完畢後（9
    2年4月25日）已逾3年，此有本院被告前案紀錄表附卷可考
    ，檢察官依職權本得對抗告人斟酌決定採行「觀察、勒戒」
    或「緩起訴之戒癮治療」，檢察官於裁量時，除需審酌抗告
    人前案背景、施用情形等法定要件外，亦應予以抗告人陳述
    意見之機會，以審酌認定何為有效、適合抗告人之矯治方式
    。本件臺灣基隆地方檢察署檢察官於111年1月12日以辦案進
    行單指示傳喚抗告人於同年1月18日上午11時25分到庭陳述
    意見，惟抗告人並未到庭等情，固有臺灣基隆地方檢察署檢
    察官辦案進行單、臺灣基隆地方檢察署點名單在卷可稽（見
    110年度毒偵字第1775號卷，未編頁），然抗告人陳稱係至
    同年1月19日之庭期翌日始收到傳票等語，經核閱卷附事證
    ，卷內並無送達證書或可得證明送達情形之相關文件，於本
    院詢問後，承辦之檢察事務官稱因經費不足，均以平信送達
    ，故無送達證書等語，有本院111年4月22日公務電話查詢紀
    錄表可佐，依該辦案進行單之製作日期至該次庭期，期間僅
    有6日，抗告人陳稱於同年1月19日之庭期翌日始收到傳票，
    尚非不可採信，且本件亦無任何證據足證該次傳票已於庭前
    合法送達抗告人，自不能謂已予抗告人陳述意見之機會。本
    件檢察官於未給予抗告人陳述意見之機會前，逕行聲請法院
    裁定將抗告人送觀察、勒戒，亦未就何以抗告人不適於為附
    命完成戒癮治療之緩起訴處分敘明其裁量之理由，尚難認檢
    察官在為本件聲請前已盡合義務性之裁量，從形式上觀之，
    似有裁量怠惰之瑕疵。
　㈢至抗告人另稱檢察官於臺灣基隆地方檢察署110年度毒偵字第
    1775號案件先前偵訊時曾當庭表明願給抗告人一次戒癮治療
    機會云云，經本院核閱卷宗，並無此部分資料，於詢問後，
    臺灣基隆地方檢察署檢察事務官亦表示卷內如無該資料就是
    沒有，此有本院111年4月22日公務電話查詢紀錄表可按，故
    抗告人此部分主張，容有誤會。又毒品危害防制條例所規定
    之觀察、勒戒及強制戒治等保安處分，其立法目的在幫助施
    用毒品者戒除毒癮，該處分之性質非為懲戒行為人，係為消
    除毒品之身癮及心癮措施，屬針對行為人將來之危險所為預
    防、矯治措施之保安處分，法院當無因抗告人之個人或家庭
    因素而免予執行之餘地，是抗告意旨敘及家有高齡母親與中
    風兄弟需照顧並維持家計等情，並非屬得免予執行之因素，
    併此敘明。　　　
五、綜上，檢察官所為之裁量，似有裁量怠惰之瑕疵，原審未予
    詳查斟酌，遽裁准檢察官之聲請，容有再予研求之餘地，抗
    告人抗告陳稱有關個人、家庭因素等固無理由，惟原裁定既
    有上開無可維持之瑕疵可議，為保障抗告人權益及兼顧審級
    利益，自應由本院將原裁定撤銷，發回原審法院詳為調查審
    認後，另為適法之處理。
據上論斷，應依刑事訴訟法第413條，裁定如主文。
中　　華　　民　　國　　111 　年　　5 　　月　　13　　日
                  刑事第十六庭  審判長法　官 劉嶽承
                                      法　官 廖紋妤
                                      法　官 王耀興
以上正本證明與原本無異。
不得再抗告。
                                      書記官 蘇佳賢
中　　華　　民　　國　　111 　年　　5 　　月　　13　　日